臺灣高等法院民事判決　九十一年度重家上字第二號
　　上　訴　人　甲○○
　　法定代理人　劉素美
　　被 上訴 人　乙○○
　　訴訟代理人　簡源鑫
右當事人間請求給付扶養費事件，上訴人對於中華民國九十年十月三十日臺灣板橋地
方法院八十九年度家訴字第一二三號第一審判決提起上訴，本院判決如左：
    主    文
上訴駁回。
第二審訴訟費用由上訴人負擔。
    事    實
甲、上訴人方面：
一、聲明：
  (一)原判決不利於上訴人部分廢棄。
  (二)右廢棄部分，被上訴人應給付上訴人新台幣壹仟伍佰萬元整，及自民國（下同）
    八十九年六月八日起至清償日止，按年息百分之五計算之利息。
  (三)第一、二審訴訟費用由被上訴人負擔。
二、陳述：除與原判決所載相同者，予以引用外，補述略稱：
  (一)本件被上訴人乙○○與上訴人之法定代理人劉素美間自八十三年起因案涉訟數十
    件，雙方視同水火，被上訴人因而遷怒上訴人甲○○，毫無父女情義，且為避免
    負擔扶養義務，竟將名下資產轉入他人名下，以達脫產目的，甚至遠居中國大陸
    ，拒絕給付甲○○之生活教育費，顯見其無誠意定期給付扶養費用。又社會變遷
    快速，上訴人為生涯規劃，須接受多種才藝、語文等教育訓練，上訴人目前就讀
    新莊國中二年級，成績優異，繼續深造出國進修誠屬可能，若以每月定期給付之
    數額，實難以統籌規劃，難達理想，對上訴人權益影響甚鉅，且為避免定期打擾
    被上訴人，影響被上訴人之家庭生活，實有命一次給付全部扶養費之必要，爰訴
    求被上訴人一次給付扶養費新台幣（下同）一千萬元及精神慰撫金五百萬元，合
    計一千五百萬元，原審就慰撫金部分之請求為上訴人敗訴之判決，上訴人就該部
    分未聲明不服，另就扶養費部分之請求，追加請求五百萬元。
  (二)上訴人之母名下雖有若干財產，但坐落嘉義縣竹崎鄉田地係與其兄弟姊妹共同繼
    承其父遺產，應有部分僅五分之一，日常係由居住竹崎鄉下之共有人即上訴人之
    舅舅耕作，並未收取租金；而坐落桃園縣蘆竹鄉之土地及房屋早為被上訴人聲請
    假處分查封，復遭被上訴人親人堆置大批工廠貨物，並以大型鋼釘將出入門口封
    死，上訴人之母無法居住利用該房地；另自用小客車係上訴人之舅舅贈與上訴人
    之母，為八十五年份之舊車，剩餘價值不多；又，上訴人之母原於若干金融機構
    有少數存款，但時至今日早已用罄；雖曾任職於原動力工程股份有限公司，但因
    被上訴人親友蓄意騷擾，早已離職，迄今尚未覓得固定工作，目前為無業狀態，
    實無資力支付上訴人之扶養費。
  (三)所謂扶養費不應僅以有形之錢財衡量，無形之扶養心力付出，亦屬扶養費之一部
    分，上訴人之母出力，被上訴人出錢，共同扶養上訴人，亦不違反法律規定之意
    旨。
  (四)台北市政府主計處編印之中華民國台北市家庭收支概況調查報告，謂台北市市民
    八十七、八十八、八十九年每人每月之經常性支出為約二萬六千元至三萬元左右
    ，較原審所引用之行政院主計處編印之資料顯較為貼近實際市民之支出，應較為
    可採。
  (五)被上訴人在其與上訴人之母之他案訟爭中，一再陳稱每月收入近三十萬元，又被
    上訴人經營紡織事業，資力雄厚，挾鉅資赴大陸投資，目前已在大陸開創一番事
    業，故被上訴人於另案臺灣桃園地方法院九十年民執字第一二二七八號行使探視
    權事件中陳稱其子簡伯諺「本來在美國唸書」、「現在國外，中國大陸」、「在
    大陸念外語學校」，以台商子弟在上海唸「國際外語學校」，含住宿一年需花費
    一百萬元，顯見被上訴人為有資力之人。
  (六)被上訴人將其不動產及股權移轉於其兄弟名下，聲稱其近年來身無分文，全賴兄
    弟接濟，惟其兄簡源鑫精神耗弱，無職業維生，如何接濟被上訴人？顯見被上訴
    人係為脫產而故意將其財產信託於其兄弟名下。上訴人聲請將來之生活教育費部
    分雖履行期尚未屆至，惟就目前觀之，被上訴人並無任何誠意支付上訴人之生活
    教育費，故有到期不履行之虞，上訴人得依民事訴訟法第二百四十六條提起將來
    給付之訴。
三、證據：除援用第一審所提證據外，補提：存證信函影本三件、上訴人獎狀影本八
　　件、臺灣桃園地方法院九十年度民執字第一二二七八號九十一年五月二十八日執
　　行筆錄影本一件、診斷證明書影本一件為證。
乙、被上訴人方面：
一、聲明：求為判決如主文所示。
二、陳述：除與原判決所載相同者，予以引用外，補述略稱：
  (一)被上訴人所有錢財，均遭上訴人之法定代理人劉素美帶走，被上訴人已身無恆產
    ，非如上訴人所言家財萬貫。劉素美由被上訴人名下移轉所得之房屋，每月租金
    收入高達三萬五千元，而上訴人及其法定代理人於民國八十五年之存款利息收入
    超過三十萬元，換算本金已超過一千萬元，且劉素美自陳其每月捐獻二萬元給司
    法革命會，顯見其並非無資力扶養上訴人。
  (二)被上訴人為薪水階級，身無恆產，尚要扶養幼兒，實在無能力再給付上訴人扶養
    費，上訴人之法定代理人劉素美應負起其對上訴人應盡之扶養義務。
三、證據：除援用第一審所提證據外，補提：存證信函影本一件、租賃契約影本一件
    、各類所得扣繳暨免扣繳憑單影本七件、財政部臺灣省北區國稅局八十九年度綜
    合所得稅各類所得資料清單影本一件、臺灣桃園地方法院八十九年度訴字第一一
    ０號刑事補充理由狀影本一件等為證。
    理    由
壹、程序方面：
一、按准予訴訟救助，法院得為受救助人選任律師代理訴訟，暫行免付酬金，民事訴
    訟法第一百十條第四款固有明文，惟本條款並非強制規定，法院仍得依法律規定
    及實際狀況為裁量。本件上訴人經本院准予訴訟救助，其聲請選任訴訟代理人，
    固非無據，惟本院審酌上訴人為未成年人，無訴訟能力，應由其法定代理人即其
    母劉素美代為訴訟行為，而劉素美於本件審理程序中均能為完整之陳述，認尚無
    選任律師代理訴訟之必要，合先敘明。
二、上訴人於原審請求被上訴人給付之扶養費為一千萬元，嗣於本院追加請求五百萬
    元，核其性質屬擴張應受判決事項之聲明，依民事訴訟法第四百四十六條第一項
    但書及第二百五十五條第一項第三款規定，應予准許。
貳、實體方面：
一、本件上訴人起訴主張：伊為被上訴人與劉素美所生之女，被上訴人已與劉素美離
　　婚，伊係七十六年十月十七日出生，現在尚未成年，於其未成年前，權利義務之
　　行使或負擔由劉素美擔任。因劉素美存款已用罄，且工作遭被上訴人親友蓄意騷
　　擾，早已離職，目前為無業狀態，實無資力支付上訴人之扶養費。而被上訴人自
　　與劉素美離婚後即未給付伊任何扶養費用，且為避免負擔扶養義務，竟將名下資
　　產轉入他人名下，以達脫產目的，甚至遠居中國大陸，拒絕給付上訴人生活教育
　　費，且被上訴人與其兄弟聯手打壓伊及劉素美，致伊人格受到侵害，為此訴求被
　　上訴人應一次給付伊扶養費一千萬元，及慰撫金五百萬元，並自八十四年九月二
　　日起至清償日止按年息百分之五計算之利息等語。（原審判命被上訴人應自八十
　　九年六月八日起至上訴人成年之九十六年十月十七日止，按月於每月八日給付上
　　訴人一萬一千零七十四元，及自各該期應給付之翌日起至清償日止按週年利率百
　　分之五計算之利息；其分期給付在本件判決確定後，如遲誤一期履行者，其後之
　　期間視為亦已到期。並駁回上訴人其餘之訴。上訴人就其請求之慰撫金五百萬元
　　敗訴部分未據聲明不服，而就其請求撫養費敗訴部分提起上訴，並追加請求五百
　　萬元。被上訴人就其敗訴部分未據聲明不服。）
二、被上訴人則以：伊現已身無恆產，生活所需費用尚須向親友借款，且伊目前尚須
    獨立負擔訴外人即上訴人之弟簡伯諺之扶養費和為醫治心臟病之鉅額醫療費用，
    故伊已無資力負擔上訴人之扶養費用。又，上訴人雖無謀生能力，但其母劉素美
    目前財力豐富，並任職於原動力工程股份有限公司，月薪有四萬元，具有穩定收
    入，足以負擔上訴人之生活教育費，則上訴人顯非「不能維持生活」，依民法第
    一千一百七十七條第一項之規定，上訴人自不能請求伊給付高額扶養費用等語，
    資為抗辯。
三、查上訴人主張伊為被上訴人與劉素美所生之女，被上訴人已與劉素美離婚，上訴
    人為七十六年十月十七日出生，現在尚未成年，其權利、義務之行使或負擔由劉
    素美任之等事實，為被上訴人所不爭執，並有戶籍謄本、本院八十八年度家上更
    (一)字第十七號民事判決影本、本院民事判決確定證明書影本附卷可稽，自堪信為
    真實。
四、按直系血親相互間互負扶養之義務；又，父母對於未成年之子女，有保護及教養
    之權利義務；父母對於未成年子女之扶養義務，不因結婚經撤銷或離婚而受影響
    ，民法第一千一百十四條第一款、第一千零八十四條第二項及第一千一百十六條
    之二分別定有明文。此一扶養義務，除因扶養義務人負擔扶養義務而不能維持自
    己生活，依同法第一千一百十八條之規定減免其義務外，並不因其有無職業而有
    所不同（最高法院八十六年度台上字第三三八七號判決意旨參照）。而父母對未
    成年子女所負之保護扶養義務為「生活保持義務」，並非「生活扶助義務」，亦
    即父母對未成年子女之扶養義務不以未成年子女「不能維持生活而無謀生能力」
    為必要。本件上訴人為七十六年十月十七日出生，現仍為未成年人，又為被上訴
    人之婚生子女，是依上開規定，被上訴人對未成年之上訴人之扶養義務不因被上
    訴人與劉素美離婚，及上訴人之權利義務之行使或負擔由劉素美任之而受影響，
    上訴人主張被上訴人應於伊成年前，對伊負撫養義務，並請求被上訴人應給付其
    扶養費用一節，自屬有據。
五、次按扶養之程度，應按扶養權利者之需要，與負扶養義務者之經濟能力及身分定
    之；負扶養義務者有數人，而其親等同一時，應各依其經濟能力，分擔義務，民
    法第一千一百十九條、第一千一百十五條第三項分別定有明文。是以本件上訴人
    請求被上訴人以給付扶養費為扶養之方法，其扶養程度，應按上訴人之需要，與
    被上訴人和上訴人之法定代理人劉素美之經濟能力及身份而為適當之酌定，經查
    ：
  (一)上訴人現為尚在就學之未成年人，被上訴人及上訴人之母劉素美均陳稱現無資力
    ，經原法院依職權向財政部臺灣省北區國稅局台北縣分局函查兩造及上訴人之母
    劉素美之財產資料及最近五年報稅資料結果，上訴人之母劉素美現仍有坐落於嘉
    義縣竹崎鄉田地一筆、桃園縣蘆竹鄉土地及房屋二筆、自用小客車一輛，而被上
    訴人則查無任何財產資料（見原審卷第一三九至一四九頁），而本院向財政部臺
    灣省北區國稅局函查被上訴人及上訴人之母劉素美八十八、八十九、九十年度之
    綜合所得稅申報及核定稅額資料，被上訴人於上述年度各類所得均查無資料（見
    本院卷第三一至三四頁），而劉素美雖於八十八、八十九年度未辦理綜合所得稅
    結算申報，九十年度綜合所得稅結算申報至九十一年五月三十一日止，亦無資料
    可供查詢，惟依所函附之各類所得清單可知，劉素美於八十九年度在華南銀行新
    莊分行、台北銀行股份有限公司新莊分公司、中國信託商業銀行股份有限公司新
    莊分公司均有少數存款，並至九十年度尚有任職於原動力工程股份有限公司（見
    本院卷第三八至四三頁），堪認劉素美並非無資力及工作能力。被上訴人自承目
    前在中國大陸工作，堪認其具有工作能力，上訴人雖舉臺灣高等法院檢察署八十
    八年度議字第二０七五號處分書，主張被上訴人每月收入近三十萬元云云，惟查
    ，該案為被上訴人告訴訴外人劉燈煌於八十一年間涉嫌偽造有價證券時，聲請再
    議意旨所為之陳述，該處分書並未指明被上訴人所稱其每月收入近三十萬元究竟
　　為何時由何處所得，上訴人亦未提證據，以供調查，尚難憑以認定被上訴人目前
　　之經濟狀況遠勝於劉素美。本院審酌被上訴人尚需扶養上訴人之弟即被上訴人與
　　劉素美所生之子簡伯諺，及上開被上訴人及劉素美之經濟狀況，認依前揭規定，
　　劉素美與被上訴人應平均負擔上訴人之扶養費。
  (二)上訴人為七十六年十月十七日生，現年十四歲，於國中就學，有戶籍謄本、台北
    縣新莊國中獎狀影本、台北縣新莊國中擔任幹部證明書影本等為證，堪認並無謀
    生能力，需人悉心照顧料，並有衣、食、住、行、育、樂等基本所需，本院參酌
    行政院主計處編印之中華民國臺北市地區八十九年度家庭收支調查報告資料（見
    原審卷第三０四頁至三０六頁），平均每戶最終消費支出為九十七萬二千七百零
    七元（平均每戶人口數為三點六六人），折算每人（不分成人或未成年人）每月
    消費支出為二萬二千一百四十七元（972707/3.66/12=22147，元以下四捨五入）
    ，此數額乃不分成年或未成年人之一般消費支出數額，上訴人設籍在台北市，為
    未成年人，其所需生活等費用應不至於多於成年人，故上訴人每月所需之扶養費
    至多以該數額為上限。如前所述，上訴人之母亦應平均負擔上訴人之扶養費，故
    上訴人對於被上訴人所得請求之撫養費用以每月一萬一千零七十四元為適當。上
    訴人既未能舉證證明其父即被上訴人較其餘市民富裕，則上訴人以報載擁有鉅資
    之父母為其子女支付高額扶養費之案例，請求被上訴人給付一千五百萬元扶養費
    ，洵非正當。上訴人雖主張依台北市政府主計處編印之中華民國台北市家庭收支
    概況調查報告，謂台北市市民八十七、八十八、八十九年每人每月之經常性支出
    為約二萬六千元至三萬元左右，較行政院主計處編印之資料顯較為貼近實際市民
　　之支出，應較為可採云云，上開調查報告既為大約之收支概況，並非確實之數據
　　，上訴人復未舉證證明其較行政院主計處之調查報告資料為精確，另依本院查詢
　　台北市政府主計處所為之台北市重要統計速報所得之結果，在家庭收支方面，八
　　十九年度台北市平均每戶每月消費支出為七萬五千四百五十四元，平均每戶人口
　　數為四人，折算每人每月之消費支出為一萬八千八百六十四元(75454/4=18863.5
　　，小數點以下四捨五入），較行政院主計處統計所得之結果為低，故採行政院主
    計處之家庭收支調查報告對上訴人較為有利。
  (三)雖上訴人主張被上訴人並無誠意支付其生活教育費用，請求被上訴人應一次給付
    其成年前之全部扶養費云云，惟用以支應生活、教育等支出之扶養費乃隨時間而
    支出，其性質本為逐期給付者，並無一次給付之必要，且參照前述調查所得之被
    上訴人經濟狀況，被上訴人亦無一次支付上訴人於成年前全部扶養費用之資力，
    故上訴人主張被上訴人應一次給付其成年前全部扶養費部分，不應准許。再者，
    依照非訟事件法第七十一條之六第二項規定，扶養費之給付，法院依職權命為分
    期給付，而分期給付遲誤一期者，其後之期間視為亦已到期，故若被上訴人不按
    期給付上訴人扶養費時，上訴人即得據以請求被上訴人為全部給付，已足以維護
    上訴人之權益。
六、綜上所述，上訴人本於民法上未成年子女扶養費請求權之法律關係，請求被上訴
    人給付扶養費，以上訴人於八十九年六月八日具狀向臺灣臺北地方法院起訴時起
    算，則自八十九年六月份起至九十六年十月份上訴人成年時止，被上訴人應於每
    月八日給付上訴人一萬一千零七十四元及各該期應給付之時起至清償日止按週年
    利率百分之五計算之利息，為有理由，應予准許；逾此數額之請求，則無理由，
    不應准許。原審判命被上訴人按期如數給付，且依非訟事件法第七十一條之六第
    二項規定命被上訴人之分期給付在本件判決確定後，如遲誤一期履行者，其後之
    期間視為亦已到期，並依職權宣告假執行，於各該期給付應給付之時間屆至時，
    各得為假執行，於法並無違誤。上訴意旨指摘原判決不當，求予廢棄改判，為無
    理由，應予駁回。
七、本件事證已臻明確，兩造其餘攻擊防禦方法及證據資料，核與本件判決結果不生
    影響，毋庸一一論述，併予敘明。
八、據上論結，本件上訴為無理由，依民事訴訟法第四百四十九條第一項、第七十八
    條，判決如主文。
中　　　華　　　民　　　國　　九十一　　年　　　七　　　月　　 三十　　 日
                                民事第十五庭
                            　　　　審判長法  官　劉  靜  嫻
                            　　　　　　　法  官　李  錦  美
                            　　　　　　　法  官　陳  昆  煇
右正本係照原本作成。
如不服本判決，應於收受送達後二十日內向本院提出上訴書狀，其未表明上訴理由者
，應於提出上訴後二十日內向本院補提理由書狀（均須按他造當事人之人數附繕本）
上訴時應提出委任律師或具有律師資格之人之委任狀；委任有律師資格者，另應附具
律師及格證書及釋明委任人與受任人有民事訴訟法第四百六十六條之一第一項但書或
第二項（詳附註）所定關係之釋明文書影本。
中　　　華　　　民　　　國　　九十一　　年　　　七　　　月　　 三十一　 日
　　　　　　　　　　　　　　　　　  　　　書記官  李  佳  樺
附註：
民事訴訟法第四百六十六條之一（第一項、第二項）：
對於第二審判決上訴，上訴人應委任律師為訴訟代理人。但上訴人或其法定代理人具
有律師資格者，不在此限。
上訴人之配偶、三親等內之血親、二親等內之姻親，或上訴人為法人、中央或地方機
關時，其所屬專任人員具有律師資格並經法院認為適當者，亦得為第三審訴訟代理人
。